臺灣橋頭地方法院民事判決
111年度簡上字第89號
上  訴  人  劉鳳英  
訴訟代理人  鄭淑貞律師
被上訴人    許琮和  

訴訟代理人  曾婉禎律師
上列當事人間請求遷讓房屋事件，上訴人對於民國111年2月24日
本院110年度橋簡字第1119號第一審簡易判決不服，提起上訴，
本院於民國111年7月13日言詞辯論終結，判決如下：
    主      文
上訴駁回。
第二審訴訟費用由上訴人負擔。
    事實及理由
一、上訴人主張：被上訴人向伊承租門牌號碼高雄市○○區○○○路0
    00巷00號房屋（下稱系爭房屋），簽訂房屋租賃契約（下稱
    系爭租約），約定租期自民國108年9月30日起至109年9月29
    日止，為期1年，租金每月新台幣（下同）3萬2,000元。伊
    擬於期滿後收回房屋，除多次以口頭向被上訴人表示不再出
    租外，並迭於109年5月15日、同年8月7日以存證信函向被上
    訴人催繳租金時告知。詎被上訴人於系爭租約期滿後仍拒不
    搬遷，無權占有系爭房屋，並受有相當於租金之不當得利。
    爰依民法第445條、第767條規定，請求被上訴人騰空遷讓返
    還系爭房屋，及依民法第179條規定，請求被上訴人給付系
    爭租約終止後相當於租金之不當得利等語。於原審聲明：㈠
    被上訴人應將系爭房屋遷讓返還上訴人。㈡被上訴人應自111
    年3月1日起至遷讓返還系爭房屋日止，按月給付上訴人3萬2
    ,000元。㈢願供擔保，請准宣告假執行。
二、被上訴人則以：伊於租期屆滿後，仍繼續使用系爭房屋並繳
    納租金，經上訴人向被上訴人及配偶即訴外人謝嘉姍明白表
    示得為續租，甚至於110年6月28日主動向伊表示可擇日至公
    證單位重訂租約，故兩造於系爭租約期滿後，即以不定期限
    繼續租約。上訴人曾於109年11月30日，向謝嘉姍表示欲出
    賣房屋，可見欲收回系爭房屋非為自住，不符合土地法第10
    0條得收回房屋之要件。兩造間既有不定期租賃關係，且伊
    均按月給付租金，自非無權占用或受有何不當得利等語置辯
    。於原審聲明：上訴人之訴駁回。
三、原審經審理結果，認定兩造於110 年1 月1 日後，就系爭房
    屋成立不定期租賃關係，且上訴人為收回出售，不符合土地
    法第100條要件，而判決駁回上訴人之請求。上訴人不服，
    提起上訴，除引用於原審陳述外，於本院補述：伊於109 年
    9 月29日租期屆滿前已言明到期不續租，不能因被上訴人於
    到期後繼續匯款而擬制兩造間有不定期租賃關係，伊欲收回
    房屋給重病之父母居住，縱認伊同意被上訴人於到期後繼續
    使用，亦係體諒被上訴人有4名幼子需要照顧，乃附有預付
    一季租金之條件而給予搬遷寬限期，然被上訴人於110年6月
    30日未再預付次季租金，兩造亦未再簽約，故至遲於110 年
    7 月1 日起已無租賃關係，不能因被上訴人自行匯款至上訴
    人帳戶而認有不定期租賃關係存在等語。於本院聲明：㈠原
    判決駁回後開第㈡、㈢項部分及該部分假執行之宣告，暨訴訟
    費用（除確定部分外）之裁判均廢棄。㈡被上訴人應將系爭
    房屋遷讓交還予上訴人。㈢被上訴人應自111年8月1日起至遷
    讓返還系爭房屋日止，按月給付上訴人3萬2,000元（於原審
    請求111年4月至6月不當得利部分，因未上訴而已確定）。
    被上訴人亦引用於原審陳述外，並於本院補述：上訴人向伊
    與謝嘉姍表示同意繼續出租、須預付租金，伊亦按時繳納租
    金，可見成立不定期租賃關係，且上訴人委託仲介刊登廣告
    欲出售系爭房屋，可見非為收回自住等語置辯。於本院聲明
    ：上訴駁回。
四、兩造不爭執事項（見本院卷第63至64頁）：
　㈠兩造簽訂系爭租約，租期為108 年9 月30日起至109 年9月29
    日。
  ㈡上訴人於109 年5 月15日、同年8 月7 日以存證信函通知被
    上訴人屆期不再出租。
  ㈢被上訴人現仍使用系爭房屋。
  ㈣上訴人於109 年9 月6 日、109 年11月30日、110 年3 月2 
    日有傳訊給被上訴人之配偶謝嘉姍。
  ㈤被上訴人於109 年9 月30日、110 年1 月1 日、110 年4月1 
    日付清一季9萬5,000 元之租金。
  ㈥上訴人於110 年6 月28日傳送訊息予被上訴人，請其匯第三
    季房租，及同年7 月約時間可到公證單位重新訂租約。
  ㈦自110 年7 月1 日起至111 年4 月止，被上訴人給付上訴人
    共32萬元，及於111年5月、6月、7月，均有按月各轉帳3萬2
    ,000元至上訴人之帳戶。
  ㈧上訴人於110 年7 月19日發存證信函，請被上訴人於110 年7
     月31日前返還房屋。
五、本件爭點整理如下（見本院卷第64頁）：
  ㈠兩造間就系爭房屋於109 年9 月29日租期屆滿後，是否成立
    不定期租賃契約？
  ㈡上訴人主張收回系爭房屋，是否符合土地法第100 條規定？
  ㈢兩造間租約是否繼續存在為不定期租賃契約，或更新為被上
    訴人須付清一季租金後才續約一季？
  ㈣被上訴人是否因110 年7 月1 日以後未預付一季租金，故租
    賃關係終止？
  ㈤上訴人是否得依民法第455 條、第767 條第1 項規定，請求
    被上訴人遷讓返還系爭房屋？
  ㈥上訴人是否得依民法第179 條規定，請求被上訴人自111年8
    月1日起至遷讓交還房屋之日止，按月給付3萬2,000 元？
六、本院得心證之理由：
　㈠按租賃期限屆滿後，承租人仍為租賃物之使用收益，而出租
    人不即表示反對之意思者，視為以不定期限繼續契約，民法
    第451條定有明文。按定期租賃契約期滿後，得否變為不定
    期限租賃，在出租人方面係以有無即表示反對之意思為條件
    ，而非以有無收取使用收益之代價為必要（最高法院107 年
    度台上字第2127號判決意旨參照）。租賃契約依民法第451
    條規定更新為不定期限租賃關係後，未經合法終止契約，租
    賃關係自仍存續。而不定期限之房屋租賃，非有土地法第10
    0條所定各款情形之一者，出租人不得終止租賃契約，收回
    房屋（最高法院109年度台上字第109號判決意旨參照）。查
    系爭租約約定租期為108 年9 月30日起至109 年9月29日，
    及上訴人於109年5月15日、109年8月7日寄發存證信函催繳
    遲延租金時，同時表示期滿不再續租等情，為兩造所不爭執
    （見本院卷第63頁），復有系爭租約、左營新庄仔郵局461
    號存證信函、高雄凹仔底郵局327號存證信函可考（見原審
    卷第13至24頁），固堪信為真。惟被上訴人之配偶謝嘉姍於
    109年7月6日，即系爭租約原訂租期屆滿前，先以通訊軟體L
    INE聯繫上訴人，表示已經轉帳同年5月至7月之租金每月3萬
    2,000元，並詢問「請問您是否已經確定房子另有用途，所
    以無法繼續租給我們？」、「我們是很想繼續租下去，也不
    想再給您添那麼大的困擾，希望您能考慮考慮」等語（見原
    審卷第67頁），上訴人即回覆表示會再跟家裡的人商量看看
    等語（見原審卷第67頁），旋於109年9月6日租期，向謝嘉
    姍表示「如果要續租至少三個月的金額$95,000要在月底前
    匯入，暫時只能這樣先方便您們到年底！」等語（見原審卷
    第68頁），足見上訴人於系爭租約原定租期屆滿前，同意被
    上訴人於租期屆滿後仍可繼續承租使用系爭房屋，已未為反
    對被上訴人繼續承租使用之意思。嗣於109年11月30日前，
    上訴人復傳送訊息予謝嘉珊，表示「嘉姍好，如果要續租至
    少要先匯入三個月$95,000，在12月中前匯入喔！」等語，
    及於110年3月2日向謝嘉姍表示「租金到這個月如果有要續
    租的話，就要提前準備囉……如果不租的話要提前跟我說！謝
    謝您們」等語，謝嘉姍即於同月28日表示會續租等語（見原
    審卷第69至73頁），足見上訴人亦同意被上訴人繼續承租，
    並允被上訴人決定是否要繼續承租，兩造間未有何更新為以
    3個月為定期租約之意思表示。再者，上訴人於110 年6 月2
    8日復傳送訊息予被上訴人，表示「許先生好，就是6 月30
    號匯第三季房租過來之後，我們7 月來約個時間到公證單位
    重新訂租約」等語（見原審卷第74頁），足見上訴人於110
    年6月間，仍未反對被上訴人繼續租用系爭房屋，反而提醒
    被上訴人繳交租金，甚至表示願意與被上訴人至公證單位重
    新簽訂書面租約。綜上，足見兩造間就不定期租賃已達成意
    思表示合致，依民法第451 條規定，應認兩造於109 年9 月
    29日後已就系爭房屋成立不定期租賃關係。上訴人辯稱無不
    定期租賃之法律關係或更新為被上訴人須付清一季租金後才
    續約一季之租約云云，均無可採。
　㈡按「出租人非因左列情形之一，不得收回房屋：一、出租人
    收回自住或重新建築時。二、承租人違反民法第443條第1項
    之規定轉租於他人時。三、承租人積欠租金額，除擔保金抵
    償外，達2個月以上時。四、承租人以房屋供違反法令之使
    用時。五、承租人違反租賃契約時。六、承租人損壞出租人
    之房屋或附著財物，而不為相當之賠償時。」土地法第100
    條定有明文。土地法第100條第1款所謂收回自住，係指出租
    人對於其出租未定期限之房屋，有收回自住之正當理由及必
    要情形而言（最高法院80年度台上字第212號判決意旨參照
    ）。所謂收回自住，非僅限於收回供自己居住之用，並包含
    收回以供自己營業之使用者在內，且不限於收回以供出租人
    本人自住，兼包括收回供共同生活之家屬自住者內（最高法
    院83年度台上字第1942號判決意旨參照）。上訴人雖主張因
    雙親年邁、重病，欲收回系爭房屋整理後自住云云（見原審
    卷第90頁、本院卷第67頁）。惟觀諸上訴人曾於通訊軟體對
    話中，109年11月30日表示「家裡的人就是要賣這一間房子
    ，而且許多房仲想帶看，機會都一直錯過，我實在很為難」
    等語（見原審卷第69頁），且系爭房屋甚至已由仲介刊登出
    售系爭房屋之廣告乙情，有「591房屋交易網」列印畫面可
    考（見本院卷第86至91頁），上訴人以係父母擅自為之云云
    置辯（見本院卷第94頁），委無可採，是難認上訴人主張收
    回系爭房屋符合土地法第100 條第1款規定。
　㈢兩造間就系爭房屋既有不定期租賃關係繼續存在，且被上訴
    人已於109 年9 月30日、110 年1 月1 日、110 年4月1 日
    付清一季9萬5,000 元之租金，與自110 年7 月1 日起至111
     年4 月止，給付上訴人共32萬元，及於111年5月、6月、7
    月各轉帳3萬2,000元至上訴人之帳戶乙情，為兩造所不爭執
    （見本院卷第63頁），堪信為真，足見被上訴人均按時繳納
    租金。上訴人主張被上訴人因110 年7 月1 日以後未預付一
    季租金，故租賃關係於110年6月30日屆滿而終止云云（見本
    院卷第68、102頁），亦無可採。
　㈣從而，上訴人主張兩造間無租賃關係，依民法第455 條、第7
    67條第1項規定，請求被上訴人遷讓返還系爭房屋，及依民
    法第179條規定，請求被上訴人至遷讓交還房屋之日止，按
    月給付3萬2,000元，均屬無據。
七、綜上所述，兩造間就系爭房屋仍存在不定期租賃之法律關係
    ，原審判決駁回上訴人之請求，核無違誤。上訴人上訴意旨
    指摘原判決不當，求予廢棄改判，為無理由，應予駁回。
八、本件事證已臻明確，兩造其餘主張、陳述及攻擊防禦方法，
    經審酌後，核與判決結果無影響，爰不再一一贅述，附此敘
    明。
九、據上論結，本件兩造上訴均為無理由，判決如主文。
中　　華　　民　　國　　111 　年　　7 　　月　　27　　日
                  民事第三庭  審判長法  官  張維君
　　　　　　　　　　　　　　　　　　法  官  王碩禧
                                    法  官  李俊霖
以上正本係照原本作成。
本判決不得上訴。 　
中　　華　　民　　國　　111 　年　　7 　　月　　28　　日
                                    書記官  黃莉君